ACORDAO-COMPLETO-2481606

ACÓRDÃO 7841/2021 ATA 16/2021 - SEGUNDA CÂMARA

VISTOS, relatados e discutidos o ato de concessão inicial de aposentadoria em favor de Patrícia Fernandes Pires (XXX.466.181-XX) , Tunísia Rosane Veras Ferreira (XXX.039.041-XX) e Wite Franco Villela (XXX.847.651-XX) , servidores aposentados do Superior Tribunal de Justiça.
		ACORDAM os Ministros do Tribunal de Contas da União, reunidos em Sessão da Segunda Câmara, diante das razões expostas pelo Relator, nos termos dos arts. 71, inciso III, da Constituição Federal, 1º, inciso V, e 39, inciso II, da Lei 8.443/1992, e 260 a 262, do Regimento Interno do Tribunal de Contas da União, em
		9.1 considerar ilegais os atos de concessão de aposentadoria de Patricia Fernandes Pires (XXX.466.181-XX) , Tunisia Rosane Veras Ferreira (XXX.039.041-XX) e Wite Franco Villela (XXX.847.651-XX) , e negar-lhes registro;
		9.2 dispensar o ressarcimento das quantias indevidamente recebidas de boa-fé, consoante o Enunciado nº 106 da Súmula de Jurisprudência do TCU;
		9.3 determinar ao gestor de pessoal do Superior Tribunal de Justiça que:
		9.3.1 suprima a parcela "opção" incorporada aos vencimentos de aposentadoria dos servidores Patricia Fernandes Pires, Tunisia Rosane Veras Ferreira e Wite Franco Villela, por incompatibilidade com o disposto no art. 40, caput e § 2º, da Constituição Federal, com redação dada pela Emenda Constitucional 20/1998;
		9.3.2 emita novo ato de aposentadoria dos referidos servidores, livres das irregularidades apontadas, disponibilizando-os a este Tribunal, por meio do Sistema e-Pessoal, nos termos e prazos fixados na IN-TCU 78/2018;
		9.4. no prazo de trinta dias, contados da ciência, disponibilize a este Tribunal, por meio do Sistema e-Pessoal, comprovante da data em que os interessados tomaram conhecimento deste Acórdão, conforme art. 21, inciso I, da IN-TCU 78/2018;
		9.5. determinar à Secretaria de Fiscalização de Pessoal (Sefip) que monitore o cumprimento da determinação ora expedida, representando ao Tribunal, em caso de irregularidades;
		9.6. dar ciência deste Acórdão ao órgão responsável pela concessão, informando que o teor integral da deliberação poderá ser obtido no endereço eletrônico www.tcu.gov.br/acordaos.

Atos de Aposentadoria da unidade emissora Superior Tribunal de Justiça, enviados ao TCU pela unidade de controle interno Secretaria de Controle Interno/Superior Tribunal de Justiça, para fins de análise e julgamento.

Segunda Câmara

Superior Tribunal de Justiça.

3. Interessados/Responsáveis:
3.1. Interessados: Patricia Fernandes Pires (XXX.466.181-XX); Tunisia Rosane Veras Ferreira (XXX.039.041-XX); Wite Franco Villela (XXX.847.651-XX).

13.1. Ministros presentes: Augusto Nardes (na Presidência), Aroldo Cedraz e Raimundo Carreiro (Relator).
13.2. Ministro-Substituto convocado: Marcos Bemquerer Costa.
13.3. Ministro-Substituto presente: André Luís de Carvalho.

ACORDAO-COMPLETO-2526411

Acórdão 2024/2022 - Segunda Câmara

RAIMUNDO CARREIRO

Tratam estes autos de atos de concessão inicial de aposentadoria de Patrícia Fernandes Pires, Tunísia Rosane Veras Ferreira e Wite Franco Villela, servidores aposentados do Superior Tribunal de Justiça. 
2.	Transcrevo a seguir, com ajustes de forma, a instrução produzida pela Secretaria de Fiscalização de Pessoal (Sefip) à peça 7, com anuência do dirigente da Unidade (peça 8) , a qual propôs considerar ilegal os atos de concessão de aposentadoria dos servidores e negar-lhes o registro, no que foi acompanhada pelo Ministério Público junto ao TCU, na pessoa do Procurador Marinus Eduardo De Vries Marsico (peça 9) :
"INTRODUÇÃO 
1.	Trata-se de ato de aposentadoria, submetido, para fins de registro, à apreciação do Tribunal de Contas da União (TCU) , de acordo com o art. 71, inciso III, da Constituição Federal.  O ato foi cadastrado e disponibilizado ao TCU por intermédio do Sistema e-Pessoal, na forma do art. 2º e 4º da Instrução Normativa TCU 78/2018. 
2.	O ato desse processo pertence às seguintes unidades: 
2.1.	Unidade emissora: Fundação Nacional de Saúde. 
2.2.	Unidade cadastradora:  Fundação Nacional de Saúde. 
2.3.	Subunidade cadastradora: Coordenação-Geral de Gestão de Pessoas -FUNASA/Brasília 
1.	Trata-se de atos de aposentadoria, submetidos, para fins de registro, à apreciação do Tribunal de Contas da União (TCU) , de acordo com o art. 71, inciso III, da Constituição Federal.  Os atos foram cadastrados e disponibilizados ao TCU por intermédio do Sistema e-Pessoal, na forma do art. 2º e 4º da Instrução Normativa TCU 78/2018. 
2.	Os atos desse processo pertencem às seguintes unidades: 
2.1.	Unidade emissora: Superior Tribunal de Justiça. 
2.2.	Unidade cadastradora:  Superior Tribunal de Justiça. 
2.3.	Subunidade cadastradora: Seção de Aposentadorias e Pensões (SAPEN) . 
EXAME TÉCNICO 
Procedimentos aplicados 
3.	Os procedimentos para exame, apreciação e registro de atos de pessoal encontram-se estabelecidos na Instrução Normativa TCU 78/2018 e na Resolução TCU 206/2007. Essas normas dispõem que os atos de pessoal disponibilizados por meio do e-Pessoal devem ser submetidos previamente a críticas automatizadas, com base em parâmetros predefinidos. 
4.	As críticas das informações cadastradas na etapa de coleta do ato foram elaboradas e validadas levando-se em conta as peculiaridades de cada ato. Os itens verificados nessa etapa são inerentes a dados cadastrais, fundamentos legais, mapa de tempo, ficha financeira, assim como eventuais ocorrências de acumulação. Trata-se de verificações abrangentes, minuciosas e precisas e sem a necessidade de ação humana e, portanto, menos suscetível a falhas. As críticas aplicadas estão discriminadas no sistema, no Menu e-Pessoal, opção "Crítica", que podem ser acessadas mediante concessão de perfil específico a servidores do TCU responsáveis pela análise. 
5.	Além das críticas automatizadas, há verificação humana adicional no caso de haver alertas do sistema ou informações não formatadas, como esclarecimentos do gestor ou do controle interno.   
6.	As críticas também consideram os registros do Sistema Integrado de Administração de Recursos Humanos (Siape) . O Siape disponibiliza informações atualizadas sobre as parcelas que integram os proventos, diferentemente, portanto, do e-Pessoal, que informa as parcelas no momento do registro do ato.  
7.	Essa confrontação com o Siape fornece uma visão atual e verdadeira da situação, o que permite descaracterizar irregularidades e inconsistências que, embora constantes do e-Pessoal, já foram corrigidas. 
8.	As verificações detectadas nos atos encontram-se discriminadas na aba de pendências de cada ato no sistema e-Pessoal, bem como nos espelhos dos atos contemplados por esta instrução. Exame das Constatações 
9.	Ato: 94925/2018 - Interessado: TUNISIA ROSANE VERAS FERREIRA - CPF: XXX.039.041-XX 
9.1.	Parecer do Controle Interno: considerar o ato Legal. 
9.2.	Constatações e análises:  
9.2.1. Houve o registro de pelo menos uma rubrica com 'Denominação para análise pelo TCU = Vantagem de caráter pessoal (338 - Opção FC (Vantagem de caráter pessoal - Incorporação de opção de função) - R$ 1.185,05) . 
a.	Justificativa do Gestor de Pessoal: Não há. Verificação efetuada no âmbito do TCU. 
b.	Análise do Controle Interno:  Não há. Verificação efetuada no âmbito do TCU. 
c.	Análise da Equipe Técnica: 
Concessão da vantagem de opção que trata o art. 2º da Lei 8.911/1994, o que proporcionou acréscimo aos proventos de aposentadoria em relação a última remuneração da atividade, assim como em virtude de não haver incidência de contribuição previdenciária na atividade, resultando em descumprimento do disposto no art. 40, caput e § 2º, da Constituição Federal, com redação dada pela Emenda Constitucional 20/1998. 
9.2.2. Houve o registro de pelo menos uma rubrica com 'Denominação para análise pelo TCU = Vantagem de caráter pessoal (5 - VPNI - Quintos (Vantagem de caráter pessoal - Incorporação de quintos/décimos de função) - R$ 1.823,15) . 
a.	Justificativa do Gestor de Pessoal: Não há. Verificação efetuada no âmbito do TCU. 
b.	Análise do Controle Interno:  Não há. Verificação efetuada no âmbito do TCU. 
c.	Análise da Equipe Técnica: 
A concessão da vantagem de quintos ou décimos está em consonância com a jurisprudência deste Tribunal e os critérios das Leis 8.911/1994 e 9.624/1998 (os períodos anteriores a 8/4/1998 são suficientes para a incorporação da vantagem de quintos) . 
9.3.	O detalhamento da inconsistência acima elencada encontra-se no anexo II dessa instrução.  
9.4.	Encaminhamento do ato:  
9.4.1. Considerar ILEGAL e recusar registro do ato de Aposentadoria de TUNISIA ROSANE VERAS FERREIRA do quadro de pessoal do órgão/entidade Superior Tribunal de Justiça, com base nos arts. 71, inciso III, da Constituição Federal, 1º, inciso V, e 39, inciso II, da Lei 8.443/1992 e 260, § 1º, do Regimento Interno. 
9.4.2. Com fulcro no art. 262, caput, do Regimento Interno deste Tribunal, determinar ao órgão/entidade Superior Tribunal de Justiça que:  
a.	dê ciência, no prazo de quinze dias, contados da notificação, do inteiro teor desta deliberação ao interessado, alertando-o de que o efeito suspensivo proveniente da interposição de eventuais recursos junto ao TCU não o exime da devolução dos valores percebidos indevidamente, caso o recurso não seja provido. 
b.	promova a exclusão, no prazo 15 (quinze) dias, contados a partir da ciência desta deliberação, sujeitando-se a autoridade administrativa omissa à responsabilidade solidária, da rubrica apontada em face de manifesta ilegalidade, uma vez que o seu pagamento não encontra respaldo na jurisprudência deste Tribunal. 
c.	no prazo de trinta dias, contados da ciência da decisão, envie a este Tribunal documentos comprobatórios de que o interessado cujo ato foi impugnado está ciente do julgamento deste Tribunal. 
d.	dispense a devolução dos valores indevidamente recebidos de boa-fé até a data da 
ciência do órgão/entidade Superior Tribunal de Justiça, do acórdão que vier a ser proferido, com base no Enunciado 106 da Súmula da Jurisprudência do TCU. 
10.	Ato: 70483/2019 - Interessado: WITE FRANCO VILLELA - CPF: XXX.847.651-XX 
10.1. Parecer do Controle Interno: considerar o ato Legal. 
10.2. Constatações e análises:  
10.2.1. Houve o registro de pelo menos uma rubrica com 'Denominação para análise pelo TCU = Vantagem de caráter pessoal (338 - Opção FC (Vantagem de caráter pessoal - Incorporação de opção de função) - R$ 1.939,89) . 
a.	Justificativa do Gestor de Pessoal: Não há. Verificação efetuada no âmbito do TCU. 
b.	Análise do Controle Interno:  Não há. Verificação efetuada no âmbito do TCU. 
c.	Análise da Equipe Técnica: 
Concessão da vantagem de opção que trata o art. 2º da Lei 8.911/1994, o que proporcionou acréscimo aos proventos de aposentadoria em relação a última remuneração da atividade, assim como em virtude de não haver incidência de contribuição previdenciária na atividade, resultando em descumprimento do disposto no art. 40, caput e § 2º, da Constituição Federal, com redação dada pela Emenda Constitucional 20/1998. 
10.2.2. Houve o registro de pelo menos uma rubrica com 'Denominação para análise pelo TCU = Vantagem de caráter pessoal (5 - VPNI - Quintos (Vantagem de caráter pessoal - Incorporação de quintos/décimos de função) - R$ 2.984,45) . 
a.	Justificativa do Gestor de Pessoal: Não há. Verificação efetuada no âmbito do TCU. 
b.	Análise do Controle Interno:  Não há. Verificação efetuada no âmbito do TCU. 
c.	Análise da Equipe Técnica: 
A concessão da vantagem de quintos ou décimos está em consonância com a jurisprudência deste Tribunal e os critérios das Leis 8.911/1994 e 9.624/1998 (os períodos anteriores a 8/4/1998 são suficientes para a incorporação da vantagem de quintos) . 
10.3. O detalhamento da inconsistência acima elencada encontra-se no anexo II dessa instrução.  
10.4. Encaminhamento do ato:  
10.4.1. Considerar ILEGAL e recusar registro do ato de Aposentadoria de WITE FRANCO VILLELA do quadro de pessoal do órgão/entidade Superior Tribunal de Justiça, com base nos arts. 71, inciso III, da Constituição Federal, 1º, inciso V, e 39, inciso II, da Lei 8.443/1992 e 260, § 1º, do Regimento Interno. 
10.4.2. Com fulcro no art. 262, caput, do Regimento Interno deste Tribunal, determinar ao órgão/entidade Superior Tribunal de Justiça que:  
a.	dê ciência, no prazo de quinze dias, contados da notificação, do inteiro teor desta deliberação ao interessado, alertando-o de que o efeito suspensivo proveniente da interposição de eventuais recursos junto ao TCU não o exime da devolução dos valores percebidos indevidamente, caso o recurso não seja provido. 
b.	promova a exclusão, no prazo 15 (quinze) dias, contados a partir da ciência desta deliberação, sujeitando-se a autoridade administrativa omissa à responsabilidade solidária, da rubrica apontada em face de manifesta ilegalidade, uma vez que o seu pagamento não encontra respaldo na jurisprudência deste Tribunal. 
c.	emita novo ato, livre da irregularidade ora apontada, em substituição ao ato de Aposentadoria de WITE FRANCO VILLELA, submetendo-o à nova apreciação por este Tribunal, na forma do artigo 260, caput, também do Regimento. 
d.	no prazo de trinta dias, contados da ciência da decisão, envie a este Tribunal documentos comprobatórios de que o interessado cujo ato foi impugnado está ciente do julgamento deste Tribunal. 
e.	dispense a devolução dos valores indevidamente recebidos de boa-fé até a data da ciência do órgão/entidade Superior Tribunal de Justiça, do acórdão que vier a ser proferido, com base no Enunciado 106 da Súmula da Jurisprudência do TCU. 
11.	Ato: 103397/2019 - Interessado: PATRICIA FERNANDES PIRES - CPF: XXX.466.181-XX 
11.1. Parecer do Controle Interno: considerar o ato Legal. 
11.2. Constatações e análises:  
11.2.1. Houve o registro de pelo menos uma rubrica com 'Denominação para análise pelo TCU = Vantagem de caráter pessoal (338 - Opção FC (Vantagem de caráter pessoal - Incorporação de opção de função) - R$ 1.379,07) . 
a.	Justificativa do Gestor de Pessoal: Não há. Verificação efetuada no âmbito do TCU. 
b.	Análise do Controle Interno:  Não há. Verificação efetuada no âmbito do TCU. 
c.	Análise da Equipe Técnica: 
Concessão da vantagem de opção que trata o art. 2º da Lei 8.911/1994, o que proporcionou acréscimo aos proventos de aposentadoria em relação a última remuneração da atividade, assim como em virtude de não haver incidência de contribuição previdenciária na atividade, resultando em descumprimento do disposto no art. 40, caput e § 2º, da Constituição Federal, com redação dada pela Emenda Constitucional 20/1998. 
11.2.2.	Houve o registro de pelo menos uma rubrica com 'Denominação para análise pelo TCU = Vantagem de caráter pessoal (5 - VPNI - Quintos (Vantagem de caráter pessoal - Incorporação de quintos/décimos de função) - R$ 2.121,65) . 
a.	Justificativa do Gestor de Pessoal: Não há. Verificação efetuada no âmbito do TCU. 
b.	Análise do Controle Interno:  Não há. Verificação efetuada no âmbito do TCU. 
c.	Análise da Equipe Técnica: 
A concessão da vantagem de quintos ou décimos está em consonância com a jurisprudência deste Tribunal e os critérios das Leis 8.911/1994 e 9.624/1998 (os períodos anteriores a 8/4/1998 são suficientes para a incorporação da vantagem de quintos) . 
11.3.	O detalhamento da inconsistência acima elencada encontra-se no anexo II dessa instrução. 
11.4.	Encaminhamento do ato:  
11.4.1.	Considerar ILEGAL e recusar registro do ato de Aposentadoria de PATRICIA FERNANDES PIRES do quadro de pessoal do órgão/entidade Superior Tribunal de Justiça, com base nos arts. 71, inciso III, da Constituição Federal, 1º, inciso V, e 39, inciso II, da Lei 8.443/1992 e 260, § 1º, do Regimento Interno. 
11.4.2.	Com fulcro no art. 262, caput, do Regimento Interno deste Tribunal, determinar ao órgão/entidade Superior Tribunal de Justiça que:  
a.	dê ciência, no prazo de quinze dias, contados da notificação, do inteiro teor desta deliberação ao interessado, alertando-o de que o efeito suspensivo proveniente da interposição de eventuais recursos junto ao TCU não o exime da devolução dos valores percebidos indevidamente, caso o recurso não seja provido. 
b.	promova a exclusão, no prazo 15 (quinze) dias, contados a partir da ciência desta deliberação, sujeitando-se a autoridade administrativa omissa à responsabilidade solidária, da rubrica apontada em face de manifesta ilegalidade, uma vez que o seu pagamento não encontra respaldo na jurisprudência deste Tribunal. 
c.	emita novo ato, livre da irregularidade ora apontada, em substituição ao ato de Aposentadoria de PATRICIA FERNANDES PIRES, submetendo-o à nova apreciação por este Tribunal, na forma do artigo 260, caput, também do Regimento. 
d.	no prazo de trinta dias, contados da ciência da decisão, envie a este Tribunal documentos comprobatórios de que o interessado cujo ato foi impugnado está ciente do julgamento deste Tribunal. 
e.	dispense a devolução dos valores indevidamente recebidos de boa-fé até a data da 
ciência do órgão/entidade Superior Tribunal de Justiça, do acórdão que vier a ser proferido, com base no Enunciado 106 da Súmula da Jurisprudência do TCU. 
CONCLUSÃO 
12.	A abrangência e a profundidade das verificações levadas a efeito fundamentam convicção de que os atos 70483/2019, 103397/2019 e 94925/2018 podem ser apreciados pela ilegalidade, em razão das irregularidades apontadas no item Exame das Constatações desta instrução, que representam afronta à legislação e à jurisprudência de referência. 
13.	Os aludidos atos deram entrada neste Tribunal há menos de cinco anos, não sendo aplicável, portanto, o procedimento de contraditório e ampla defesa determinado pelo Acórdão 587/2011-TCU-Plenário. 
PROPOSTA DE ENCAMINHAMENTO 
14.	Ante o exposto, com fundamento no art. 71, inciso III, da Constituição Federal, no art. 1º, inciso V, e art. 39, incisos I e II, da Lei 8.443/1992, no art. 260 do Regimento Interno do Tribunal de Contas da União, propõe-se:  
14.1.	Considerar ILEGAIS e recusar registro dos atos de Aposentadoria de WITE FRANCO VILLELA, PATRICIA FERNANDES PIRES e TUNISIA ROSANE VERAS FERREIRA do quadro de pessoal do órgão/entidade Superior Tribunal de Justiça, com base nos arts. 71, inciso III, da Constituição Federal, 1º, inciso V, e 39, inciso II, da Lei 8.443/1992 e 260, § 1º, do Regimento Interno. 
14.2.	Com fulcro no art. 262, caput, do Regimento Interno deste Tribunal, determinar ao órgão/entidade Superior Tribunal de Justiça que:  
14.2.1.	dê ciência, no prazo de quinze dias, contados da notificação, do inteiro teor desta deliberação aos interessados, alertando-os de que o efeito suspensivo proveniente da interposição de eventuais recursos junto ao TCU não os exime da devolução dos valores percebidos indevidamente, caso o recurso não seja provido. 
14.2.2.	no prazo de trinta dias, contados da ciência da decisão, envie a este Tribunal documentos comprobatórios de que os interessados cujos atos foram impugnados estão cientes do julgamento deste Tribunal. 
14.2.3.	promova a exclusão, no prazo 15 (quinze) dias, contados a partir da ciência desta deliberação, sujeitando-se a autoridade administrativa omissa à responsabilidade solidária, da rubrica apontada em face de manifesta ilegalidade, uma vez que o seu pagamento não encontra respaldo na jurisprudência deste Tribunal. 
14.2.4.	dispense a devolução dos valores indevidamente recebidos de boa-fé até a data da ciência do órgão/entidade Superior Tribunal de Justiça, do acórdão que vier a ser proferido, com base no Enunciado 106 da Súmula da Jurisprudência do TCU. 
14.2.5.	emita novos atos, livres das irregularidades ora apontadas, em substituição aos atos de Aposentadoria de WITE FRANCO VILLELA e PATRICIA FERNANDES PIRES, submetendo-os à nova apreciação por este Tribunal, na forma do artigo 260, caput, também do Regimento.
É o relatório.

não há

Procurador Marinus Eduardo De Vries Marsico.

ATOS DE CONCESSÃO INICIAL DE APOSENTADORIA. INCOPORAÇÃO DE PARCELA "OPÇÃO" EM DESACORDO COM A LEI. PARCELA VPNI INCORPORADA LEGALMENTE. VEDAÇÃO DE CUMULAÇÃO. ILEGALIDADE. NEGATIVA DE REGISTRO. DISPENSA DAS QUANTIAS RECEBIDAS DE BOA-FÉ. DETERMINAÇÕES.

APOSENTADORIA (APOS)

Secretaria de Fiscalização de Integridade de Atos e Pagamentos de Pessoal e de Benefícios Sociais (Sefip).

Inicialmente, registro que atuo nos presentes autos por força de sorteio, conforme termo juntado à peça 1.
2.	Em exame atos iniciais de concessão de aposentadoria em favor de Patrícia Fernandes Pires, Tunísia Rosane Veras Ferreira e Wite Franco Villela, servidores aposentados do Superior Tribunal de Justiça, nos cargos de técnico judiciário, técnico judiciário e analista judiciário, respectivamente. 
3.	Conforme visto no Relatório, a unidade técnica (peça 7-8) e o Parquet especializado (peça 9) manifestaram-se pela ilegalidade dos atos, em virtude da incorporação aos proventos de aposentadoria da vantagem de opção de que trata o art. 2º da Lei 8.911/1994, sem a incidência de contribuição previdenciária na atividade, resultando em descumprimento do disposto no art. 40, caput e § 2º, da Constituição Federal, com a redação dada pela Emenda Constitucional 20/1998. Com relação à vantagem de quintos/décimos, a Sefip considerou que sua incorporação está em consonância com a jurisprudência deste Tribunal e os critérios das Leis 8.911/1994 e 9.624/1998, visto que os períodos anteriores a 8/4/1998 são suficientes para a incorporação da vantagem de quintos.
4.	Em apertada síntese, a vantagem conhecia como "opção" consistia em fração variável, conforme definida em lei, da remuneração do cargo em comissão ou função de confiança. Era um direito conferido ao servidor ocupante de cargo efetivo, que assumia cargo em comissão ou função de confiança, de permanecer sendo remunerado com base em seu cargo de origem, com acréscimos decorrentes do exercício do novo cargo ou função.
5.	As vantagens decorrentes do exercício de cargo em comissão/função de confiança são de natureza pro labore faciendo, do mesmo modo os adicionais pagos em razão de condições específicas de trabalho, como insalubridade, periculosidade, serviço noturno, dentre outros. São, portanto, de natureza transitória, visto que o servidor somente a elas faz jus quando no exercício do cargo ou função.
6.	 Uma vez que a aposentadoria ocorre no cargo efetivo e os proventos guardam relação com esse cargo, não é razoável imaginar que as vantagens associadas ao cargo em comissão possam compor os proventos de aposentadoria, salvo autorização legal. Nesse sentido, a Lei 8.112/1990 disciplinou a matéria nos seguintes termos:
Art. 193. O servidor que tiver exercido função de direção, chefia, assessoramento, assistência ou cargo em comissão, por período de 5 (cinco) anos consecutivos, ou 10 (dez) anos interpolados, poderá aposentar-se com a gratificação da função ou remuneração do cargo em comissão, de maior valor, desde que exercido por um período mínimo de 2 (dois) anos.                    
§ 1° Quando o exercício da função ou cargo em comissão de maior valor não corresponder ao período de 2 (dois) anos, será incorporada a gratificação ou remuneração da função ou cargo em comissão imediatamente inferior dentre os exercidos.                   
§ 2° A aplicação do disposto neste artigo exclui as vantagens previstas no art. 192, bem como a incorporação de que trata o art. 62, ressalvado o direito de opção (grifei) .
7.	É importante destacar que o direito "de opção" que consta do § 2º supra, refere-se à opção entre as vantagens dos "quintos" e a parcela acrescida à remuneração do cargo efetivo por força do caput do art. 193. Por esse motivo, consolidou-se na jurisprudência não ser possível o pagamento da parcela "opção" - ainda que prevista em lei - com a vantagem dos "quintos", ex vi do disposto no § 2º do art. 193 da Lei 8.112/1990.
8.	Veja-se que a parcela 'opção', inclusive, deixou de servir como base de incidência da contribuição previdenciária após a EC 20/1998, o que constitui outro óbice à sua percepção na inatividade.
9.	Esta corte firmou entendimento nos autos do Acórdão 1599/2019-TCU-Plenário, relator Min. Benjamin Zymler, no sentido da vedação do pagamento das vantagens oriundas do art. 193 da Lei 8.112/1990 (parcela "opção") aos servidores que implementaram os requisitos de aposentadoria após 16/12/1998, caso da servidora aposentada Ana Helena Nunes Nigro, que preencheu os requisitos para aposentadoria após 16/12/1998, razão pela qual a inclusão da referida parcela na base de cálculo da aposentadoria está em desacordo com a regra do art. 40, § 2º, da Constituição Federal, na anterior redação da EC 20/1998.
10.	No que se refere ainda à percepção cumulativa da parcela "opção" com "quintos/décimos", caso destes autos, o Acórdão 2988/2018-TCU-Plenário, relatora a Min. Ana Arraes, assentou a possibilidade do pagamento a servidor aposentado da parcela "opção" para os que tenham satisfeito, até 18/1/1995 (data de revogação do art. 193 do Regime Jurídico Único) , os requisitos temporais, vedada a acumulação com quintos/décimos/VPNI.
11.	Nessa ordem de ideias, verifico que a situação dos servidores aposentados está em descompasso tanto com a regra que veda o recebimento da parcela "opção" aos servidores que implementaram o requisito de aposentação após 16/12/1998, quanto com a proibição de percepção cumulativa das parcelas e "opção" e "quintos", não obstante esta última parcela tenha sido incorporada pelos servidores de acordo com a legislação.
12.	Por fim, considerando que os atos foram disponibilizados ao TCU nas datas de 28/2/2019, 21/6/2019 e 17/9/2019 (peças 3-5) , portanto há menos de cinco anos, não se faz necessário, neste momento, aplicar o procedimento do contraditório e da ampla defesa determinado pelo Acórdão 587/2011-TCU-Plenário.
13.	À luz dessas considerações, concordo com os pareceres contidos nos autos, no sentido de considerar ilegais os atos e negar-lhes registro.
	
	Do exposto, VOTO por que seja aprovado o Acórdão que ora submeto a este Colegiado.
TCU, Sala das Sessões Ministro Luciano Brandão Alves de Souza, em 18 de maio de 2021.
RAIMUNDO CARREIRO 
Relator